臺灣高等法院刑事判決
109年度上易字第658號
上  訴  人  臺灣桃園地方檢察署檢察官林慈雁
被      告  林宛儒




選任辯護人  劉元琦律師(法扶律師)
上列上訴人因被告詐欺等案件，不服臺灣桃園地方法院108年度
易字第1015號，中華民國109年2月11日第一審判決（聲請簡易判
決處刑案號：臺灣桃園地方檢察署107年度偵字第10708號），提
起上訴，本院判決如下：
    主  文
上訴駁回。
    理  由
一、本案經本院審理結果，認第一審諭知被告林宛儒無罪，並令
    入相當處所，施以監護1年，核無不當，應予維持，並引用
    第一審判決書記載之理由及證據（如附件）。
二、檢察官上訴意旨略以：原判決被告無罪，並令入相當處所，
    施以監護1年，固非無見。惟查，被告於本案犯行後，至佛
    教慈濟醫療財團法人台北慈濟醫院就診，經診斷罹患雙相情
    緒障礙症，自民國107年5月18日起至同年7月20日至該院住
    院治療，然被告出院後，復於108年6月21日再犯竊盜案件，
    可見被告前揭入院治療成效欠佳；又衛生福利部（下略）桃
    園療養院之精神鑑定報告書記載，被告長期發病未治療數10
    年，縱於醫院治療後，出院後服藥順從性差，致其精神症狀
    長期控制不佳，對被告所施以之監護處分期間宜達2至3年，
    以期被告能長期穩定接受治療，避免再度造成社會危險，並
    可降低其再犯而危害公共安全之可能性，原判決僅諭知施以
    監護保安處分1年，尚嫌短暫不足。
三、本院之判斷：
(一)我國刑法採刑罰與保安處分二元主義之立法例，在刑罰之外
    ，特設保安處分專章，對於具有犯罪危險性者施以矯正、教
    育、治療等適當處分，以防止其再犯而危害社會安全。此保
    安處分，既係針對特定行為人將來之危險性所為處遇，其宣
    告，本應與行為人行為之嚴重性、所表現之危險性及對其未
    來行為之期待性相當。依刑法第87條第1項規定，有同法第1
    9條第1項之原因，其情狀足認有再犯或有危害公共安全之虞
    時，令入相當處所，施以監護。此所定之監護處分，性質上
    有監禁與保護之雙重意義，一方面使受處分人與社會隔離，
    以免仍然危害社會；他方面給予適當治療，使其能再回歸社
    會生活。而法院如何依據前述規定，予以衡酌，屬其自由裁
    量職權之行使，一旦認定行為人之行為，該當於犯罪構成要
    件，而衡酌其危險性，認為有危害公安之虞時，為達到防衛
    社會之目的，有對其採取隔離、保護與治療措施之必要，即
    得一併宣告監護處分。而此一監護之保安處分，乃出於防衛
    社會與預防再犯之目的，對受處分人施加治療之制裁措施，
    以期回歸社會，具有替代刑罰之作用，並兼有拘束身體、自
    由等之處置；尤以對精神障礙者之監護處分，依保安處分執
    行法第47條規定：「受執行監護之精神病院、醫院，對於因
    有刑法第19條第1項或第2項之情形，而受監護處分者，應分
    別情形，注意治療及監視其行動」，從而，就人身自由的立
    場而言，仍屬對被告不利之處分，因此，是否為監護處分及
    其期間，自應有所依憑而不得恣意。
(二)原判決依據桃園療養院之精神鑑定報告書「建議被告接受監
    護治療」，並考量被告行為、精神狀況及對於未來行為之期
    待性，及若未對被告施以監護處分，被告之家屬又無法有效
    約束、照護，且未服藥治療之情況下，被告再犯之可能性甚
    高，亦會使被告健康狀況每況愈下，為求被告能獲得適當之
    矯治治療等情狀，認有對被告施以監護保安處分之必要，而
    諭知令入相當處所，施以1年之監護處分，所為論斷與精神
    醫學專業意見相合，實屬有據。而關於被告施以監護治療之
    期間，因事涉醫療專業，宜參考醫學專家之意見，就此桃園
    療養院函覆本院略以：建議1年以內之監護治療，被告無病
    識感，服藥順從差，且家屬未能監督被告接受治療，使被告
    精神症狀持續，並導致偷竊行為，監護治療期間，若住院治
    療病情穩定後，可改以長效針加門診治療，若無法規則回診
    可轉介居家治療（本院卷第35頁），已依據其精神醫學之專
    業，評估被告之病情、家屬監督功能、再犯可能性等因素，
    建議適當之監護處分期間為1年。檢察官上訴意旨指摘原判
    決諭知1年之監護處分期間過短，應以2至3年為適當，並未
    提出醫學專業意見支持，難認有據。
(三)綜上所述，本案因被告罹患思覺失調症，經桃園療養院鑑定
    結果，被告於行為時無法辨識其行為違法或依其辨識而行為
    ，依刑法第19條第1項、刑事訴訟法第301條第1項後段規定
    ，而為被告無罪之諭知，並參考該精神鑑定報告書之建議，
    令入相當處所，施以監護處分1年，業已說明其證據取捨之
    依據及認定之理由，並經本院補充說明如上，核無違誤。檢
    察官執前詞提起上訴，指摘原判決不當，並無理由，應予駁
    回。
四、被告經合法傳喚，無正當理由不到庭，爰不待其陳述逕行判
    決。
據上論斷，應依刑事訴訟法第368條、第371條、第373條，判決
如主文。
本案經檢察官呂象吾聲請簡易判決處刑，檢察官林慈雁提起上訴
，檢察官鄭堤升到庭執行職務。
中　　華　　民　　國　　109 　年　　7 　　月　　14　　日
                  刑事第十三庭  審判長法　官  王國棟
                                      法　官  許永煌
                                      法　官  曹馨方 
以上正本證明與原本無異。
不得上訴。
                                      書記官  游秀珠
中　　華　　民　　國　　109 　年　　7 　　月　　14　　日
--------------------------------------------------------
附件：
臺灣桃園地方法院刑事判決　　　　　　 108年度易字第1015號
公　訴　人　臺灣桃園地方檢察署檢察官
被　　　告　林宛儒
上列被告因詐欺等案件，經檢察官聲請以簡易判決處刑（107年
度偵字第10708號），本院認不宜逕以簡易判決處刑（107年度桃
簡字第2860號），改依通常程序審理，並合併審理判決如下：
    主  文
林宛儒無罪，並令入相當處所，施以監護壹年。
    理  由
一、公訴意旨略以：（一）林宛儒於民國106年12月20日上午某
    時許，在臺灣桃園國際機場第二航廈（址設桃園市○○區○○○
    路0號，移送書誤繕為桃園市○○區○○○路0號，併此更正）內
    之某自動櫃員機，拾獲陳燕娟遺失之合作金庫商業銀行股份
    有限公司（下稱合作金庫銀行）VISA金融卡1張（卡號：000
    0-0000-0000-0000號），其明知該金融卡為他人之遺失物，
    竟意圖為自己不法之所有，將該金融卡侵占入己。（二）林
    宛儒將上開金融卡侵占入己後，發現該金融卡背面之簽名欄
    位尚未署名，竟另基於詐欺取財之犯意，先在上開金融卡背
    面簽名欄簽署「WaanRL.」之字樣（即其英文姓名「LINWAAN
    RUR」之簡寫）後，前往臺灣桃園國際機場第二航廈出境大
    廳2樓之「誠盟公司伴手禮商店」，刷卡購買如附表所示之
    商品（消費款項逕自陳燕娟之合作金庫銀行帳戶扣款），並
    於電子簽帳單上簽署「WaanRL.」署押1枚，致合作金庫銀行
    陷於錯誤，誤以為林宛儒為該張VISA金融卡之真正持卡人，
    遂如數撥付附表所示商品之消費價金予「誠盟公司伴手禮商
    店」，足以生損害於陳燕娟及合作金庫銀行。嗣陳燕娟接獲
    合作金庫銀行發送之消費通知簡訊，察覺有異並報警處理，
    始循線查悉上情等語。因認被告涉犯刑法第337條之侵占遺
    失物罪、第339條第1項之詐欺取財罪嫌。
二、按行為時因精神障礙或其他心智缺陷，致不能辨識其行為違
    法或欠缺依其辨識而行為之能力者，不罰，刑法第19條第1
    項定有明文。再按刑法第19條有關行為刑事責任能力之規定
    ，係指行為人於「行為時」，因精神障礙或其他心智缺陷之
    生理原因，其辨識行為違法之能力（學理上稱為「辨識能力
    」）或依其辨識而行為之能力（學理上稱為「控制能力」）
    ，因而不能、欠缺或顯著減低之心理結果者而言。其中「精
    神障礙或其他心智缺陷」之生理原因要件，事涉醫學上精神
    病科之專門學識，自有選任具該專門知識經驗者或囑託專業
    醫療機構加以鑑定之必要；倘經鑑定結果，行為人行為時確
    有精神障礙或其他心智缺陷，則其辨識行為違法或依其辨識
    而行為之能力，是否屬於不能、欠缺或顯著減低之心理結果
    ，應由法院本於職權，綜合全部證據資料予以判斷評價之（
    最高法院98年度台上字第5554號、第1570號、第1118號判決
    意旨參照）。又被告行為不罰者，應諭知無罪之判決，刑事
    訴訟法第301條第1項後段亦規定甚明。
三、公訴人認被告涉犯上開罪嫌，無非係以被告於警詢及偵查中
    之供述、證人即被害人陳燕娟於警詢及偵查中之證述、被告
    書寫之傳真文件（內容包含上開VISA金融卡之正反面影本）
    1紙、合作金庫銀行VISA金融卡消費明細對帳單1份、證人陳
    燕娟之合作金庫銀行帳戶存摺封面及內頁影本共1份、「誠
    盟公司伴手禮商店」結帳明細畫面翻拍照片、電子發票證明
    聯（補印）照片、聯合信用卡處理中心電子簽帳單存根照片
    各1張、監視錄影畫面翻拍照片共14張，為其主要論據。
四、訊據被告固坦承有為上開侵占遺失物及詐欺取財犯行，惟供
    稱：伊不知道自己為何會這樣，請求法院為無罪之判決等語
    。經查：
(一)上揭事實，業據證人即被害人陳燕娟於警詢及偵查中之證述
    綦詳（見107年度偵字第10708號卷第7至8頁、第48頁），並
    有被告書寫之傳真文件（內容包含上開VISA金融卡之正反面
    影本）1紙、合作金庫銀行VISA金融卡消費明細對帳單1份、
    證人陳燕娟之合作金庫銀行帳戶存摺封面及內頁影本共1份
    、「誠盟公司伴手禮商店」結帳明細畫面翻拍照片、電子發
    票證明聯（補印）照片、聯合信用卡處理中心電子簽帳單存
    根照片各1張、監視錄影畫面翻拍照片共14張在卷可憑（見1
    07年度偵字第10708號卷第6頁、第10頁、第11頁、第22至23
    頁、第15至21頁），是被告於上開時、地，確有侵占告訴人
    陳燕娟所遺失之金融卡，並持以盜刷詐欺取財之事實，應堪
    認定。惟被告客觀上雖有本案之侵占及詐欺取財行為，但其
    應否負刑責，仍應以其是否具有責任能力為斷。
(二)次查，被告於行為後，經佛教慈濟醫療財團法人台北慈濟醫
    院（下稱慈濟醫院）診斷為罹患雙相情緒障礙症，有該院診
    斷證明書附卷可參（見107年度偵字第11560號影卷第41頁）
    ，復經本院調取被告於慈濟醫院之病歷資料（見本院107桃
    簡字第2860號卷第16至36頁），可知被告因有精神症狀自10
    7年5月18日起即至該院身心醫學科就診。
(三)另本院依職權囑託衛生福利部桃園療養院（下稱桃園療養院
    ）鑑定被告行為時之精神狀態，鑑定結果為：「林員（即被
    告）符合思覺失調症診斷，並需排除情感思覺失調症、雙相
    情緒障礙症診斷。涉案當時，受精神症狀（聽幻覺、宗教及
    誇大妄想症狀）影響下，無法辨識其行為違法或依其辨識而
    行為。」，其理由略以：「105年起林員沒錢後開始偷竊（
    幻聽告知已付錢，叫她去拿），一開始偷小東西，在外面偷
    5、60把雨傘，到三姊家偷走吸塵器及小孩東西，後常與山
    達基教友出國，在機場偷竊。林員後於107年5月18日至107
    年7月20日，於台北慈濟住院。住院時仍持續有命令式聽幻
    覺干擾、專注力差、誇大妄想（幻想自己是超級巨星），並
    受幻聽（所有我看見的東西都是我的，我的好朋友跟我說他
    已付錢了）影響，多次偷竊他人物品，經藥物及行為治療下
    ，偷竊行為減少，但並未完全消失，並仍堅持所偷物品都是
    自己的。根據過往病史、卷宗、筆錄及本次鑑定過程得知，
    林員在涉案前，即有精神及躁症症狀，並受聽幻覺影響其行
    為（自傷及偷竊）。鑑定時，林員仍有明顯精神症狀，如聽
    幻覺、誇大妄想，並在接受心理衡鑑時，獨自留在測驗室填
    答時，將桌上小時鐘、衛生紙與櫃子內一大袋測驗工具偷偷
    移出帶走。由上可知，林員偷竊行為受精神症狀影響，且林
    員偷竊不論物品價值、對其有用與否。林員於鑑定時，醫師
    詢問桌上醫師的手機和筆是誰的，林員亦說是她的，且認為
    她看到的東西就是她的，對物品所有權概念受精神症狀（幻
    聽跟她說，她看到的東西就是她的）影響，導致林員無法認
    知未經他人拿走東西是偷竊行為（醫師詢問若醫師不經她同
    意拿走她東西，是借，不還沒關係）。」等語，有桃園療養
    院108年9月18日桃療癮字第1085001499號函暨附精神鑑定報
    告書1份在卷為憑（見本院107年度桃簡字第2860號卷第43至
    50頁），而本院審酌上開鑑定報告書係衡以被告就醫紀錄，
    瞭解被告之生活、病史，本於專業知識與臨床經驗，綜合判
    斷被告之症狀所為之判斷，無論鑑定機關之資格、理論基礎
    、鑑定方法及論理過程，自形式上及實質上而言，均無瑕疵
    ，堪認該鑑定報告書之結論，應可採憑。由是，被告於行為
    時，確係因精神障礙，致其已達不能辨識其行為違法與欠缺
    依其辨識而行為之能力之狀態。
五、綜上所述，被告為本案侵占及詐欺取財犯行時，既處於不能
    辨識其行為違法與欠缺依其辨識而行為之能力，即無刑事責
    任能力，揆諸上開規定，其行為應屬不罰，自應為無罪判決
    之諭知。
六、按因第19條第1項之原因而不罰者，其情狀足認有再犯或有
    危害公共安全之虞時，令入相當處所，施以監護，刑法第87
    條第1項定有明文。查被告患有上揭精神症狀，恐因精神症
    狀影響而有再犯之虞，且經桃園療養院於上開鑑定報告書建
    議：「林員長期發病未治療數10年，涉案後，於他院住院約
    2個月，出院後，雖持續門診追蹤，但完全未服藥，其精神
    症狀持續，並影響其行為。考慮林員家屬無能力監督督促林
    員接受治療，且林員在精神症狀下，其再犯偷竊可能性極高
    ，建議林員接受監護治療」等語，本院綜以被告行為、精神
    狀況及對於未來行為之期待性，若未對被告施以監護處分，
    被告之家屬又無法有效約束、照護，且未服藥治療之情況下
    ，被告再犯之可能性甚高，亦會使被告健康狀況每況愈下，
    為求被告能獲得適當之矯治治療，本院認有對被告施以監護
    保安處分之必要，爰依上開規定諭知令入相當處所，施以如
    主文所示之監護處分。
據上論斷，應依刑事訴訟法第452條、第301條第1項後段、第2項
，刑法第19條第1項、第87條第1項、第3項，判決如主文。
本案經檢察官呂象吾聲請簡易判決處刑，檢察官簡志祥到庭執行
職務。
中    華    民    國    109    年    2    月    11    日
                  刑事第一庭  審判長  法  官  劉為丕
                                      法  官  郭鍵融
                                      法  官  張博鈞
以上正本證明與原本無異。
如不服本判決應於收受判決後20日內向本院提出上訴書狀，並應
敘述具體理由。其未敘述上訴理由者，應於上訴期間屆滿後20日
內向本院補提理由書( 均須按他造當事人之人數附繕本) 「切勿
逕送上級法院」。
                                      書記官  李芝菁
中    華    民    國   109    年    2     月    12    日